最高法院刑事判決　　　　　　　　　　　　　　　九十三年度台上字第五六五一號
　　上　訴　人　台灣高等法院花蓮分院檢察署檢察官
　　被　　　告　甲○○
右上訴人因被告偽造文書案件，不服台灣高等法院花蓮分院中華民國九十三年七月二
十七日第二審更審判決︵九十三年度上更(二)字第四二號，起訴案號：台灣花蓮地方法
院檢察署八十六年度偵字第三三一六號︶，提起上訴，本院判決如左：
    主  文
原判決撤銷，發回台灣高等法院花蓮分院。
    理  由
本件原判決以公訴意旨略稱：被告甲○○意圖為自己不法之所有，於民國八十年三月
間某日，趁年事已高之林月香向被告借款新台幣（下同）三萬元之際，對林婦佯稱須
提出其夫金景春所有之坐落花蓮縣秀林鄉○○段一一四六地號土地所有權狀、身分證
及印鑑章作為擔保，林婦信以為真，即將上開證件、印章交付被告，被告遂於同年七
月一日先行偽造金某之署押並盜蓋金某之印章，填具委託書以申請印鑑證明，再將前
開所有權狀交予不知情之代書吳惠敏辦理土地所有權移轉登記事宜，製作不實之土地
買賣所有權移轉契約書，以金景春出賣予被告為原因之不實事項，向花蓮縣花蓮地政
事務所申請不動產所有權移轉登記，致使無審查權且不知情之地政機關人員陷於錯誤
，將不實之買賣移轉原因，登載於其職務所掌之土地登記簿公文書上，使被告因而取
得上開土地之所有權，均足以生損害於地政機關對土地移轉登記之正確性及金景春之
權益，因認被告涉犯刑法第二百十六條、第二百十條、第三百三十九條第一項罪嫌云
云，經審理結果，不能證明被告犯罪，因而維持第一審諭知被告無罪之判決，駁回檢
察官在第二審之上訴，固非無見。
惟查(一)、原判決採信證人即代書金孟潔所證：於八十六年六月三日，被告及告訴人金
景春之妻林月香委託伊辦理分割，經地政事務所到達現場測量，雙方不同意分割，而
撤銷分割之聲請等情，告訴人之妻林月香，女金桂菊對此亦不諱言，並以此推認被告
並無不法所有之意圖，否則金桂菊不會同意先行墊付分割費用，直到發現分割會拆到
房子才未辦理完成︵見原判決第四頁︶？然卷查八十六年六月三日委託代書金孟潔代
辦分割者，為被告及告訴人之女金桂菊，其中並無記載告訴人之妻亦為委託人，有委
託書及撤銷同意書影本在卷可查︵見原審上訴卷第二十至二十二頁︶。而告訴人之妻
林月香於原審則否認同意辦理系爭土地分割事宜；告訴人之女金桂菊亦稱「︵問為何
要簽具撤銷同意書，其目的為何？︶因之前土地是我父親金景春的名字，因為要拿去
設定抵押貸款，但是權狀上已是甲○○的名字，問甲○○她說：她向我爸爸買的地，
是一一四六號那一塊地，權利有二分之一，我才打算與她辦理分割，後來因為母親說
，土地並沒有賣給甲○○，所以才寫了這份撤銷同意書，不同意分割」等語︵見第一
審卷第八十五頁背面、第八十六頁背面︶。依告訴人之女金桂菊所證，委託代書金孟
潔辦理分割者並非告訴人之妻，而係告訴人之女金桂菊，而金桂菊之所以同意委託代
書辦理分割，係因聽信被告之言，後來因母親澄清並未出賣土地予被告始撤銷同意書
。雖證人金孟潔於第一審證稱「……最初是金桂菊來跟我接洽，是她母甲○○委託我
，後來林月香有來找我，她也同意辦理分割，她說土地以前是她們的，以前有代書辦
過」︵見第一審卷第八十六頁背面、第八十七頁︶，但甲○○為被告，並非金桂菊之
母，且依卷附委託書及撤銷同意書所載︵見原審上訴卷第八、九頁︶，林月香並未委
託證人金孟潔辦理分割，證人金孟潔上揭所證，與卷證不符，原判決採為判決基礎，
已有採證違法。(二)、原判決雖採信被告所辯，及其夫林明禮所證當時告訴人不舒服不
會寫字，故立申請印鑑委託書，並由伊代寫︵見原判決第三頁︶。然卷查證人林明禮
在第一審係供稱：印鑑申請書及委託書是伊代為，告訴人夫妻當天也有一起去戶政事
務所，告訴人之印章及身分證都是他自己交給戶政人員，當天早上先前渠三人已去過
一次，是因告訴人沒去，後來才又邀告訴人親自前往，戶政人員才受理云云（見第一
審卷第八十七頁背面）。如果無訛，則告訴人既已親自前往戶政事務所，何須再委任
被告或其夫代為辦理申請；苟林明禮或被告已執有告訴人授權之委託書，何以戶政事
務所猶須要求告訴人親自前往始願受理？且若委託書與申請書之印鑑均相同，戶政人
員不會要求本人前來，又若本人到場未親填申請書，會要求本人在申請書上按手印等
情，亦據花蓮縣秀林鄉戶政事務所主任陳聰明於原審結證在卷（見原審更(一)卷第二十
六頁）。而卷附之申請書並未有金景春指印︵見同上卷第三十八頁︶，金景春本人當
時是否陪同被告到場辦理過戶？尚非無疑，原審未予究明，亦有未合。(三)、原判決雖
以系爭土地八十年當時公告現值為每平方公尺一百十元，按被告承購二分之一，以一
百五十平方公尺計算，為一萬六千五百元，被告以高以一倍之三萬三千元價格承購，
亦屬相當︵見原判決第六頁︶。然查系爭土地八十年間之市價每平方公尺約六百元至
九百元間，有花蓮縣花蓮地政事務所九十年八月二日九０花地價所價字第一一一０一
號函附卷可稽︵見同上卷第四十一頁︶，則以最低價格六百元計算，一百五十平方公
尺至少市價為九萬元，被告以三萬三千元承購，是否相當？原判決對於上揭不利於被
告之證據，未予載明不採之理由，亦有理由不備之違法。檢察官上訴意旨指摘原判決
不當，非無理由，應認仍有發回更審之原因。
據上論結，應依刑事訴訟法第三百九十七條、第四百零一條，判決如主文。
中　　　華　　　民　　　國　　九十三　　年　　　十　　　月　　二十八　　日
                              最高法院刑事第二庭
                                  審判長法官  陳　錫　奎
                                        法官  洪　清　江
                                        法官  李　伯　道
                                        法官  洪　文　章
                                        法官  陳　世　淙
      右正本證明與原本無異
                                              書  記  官
中　　　華　　　民　　　國　　九十三　　年　　 十一 　　月　　　三　　　日
                                                                        Ｑ
